# Deskriptive Statistik

Deskriptive Statistik hat zum Ziel, Daten anhand von Kennzahlen zu beschreiben.
Diese Kennzahlen werden häufig statistische Mahße oder statistische Parameter
gennant. Vor allem bei umfangreichen Datensätze können deskritive Statistiken
hilfreich sein, um einen Überblick über die vorhandene *Datenstruktur* zu gewinnen.

Zu den gängigsten desrkiptiven statistischen Mahßen zählen Lagemahße, wie der 
**Mittelwert**, welches ein Maß für die zentrale Tendenz einer Häufigkeitsverteilung
darstellt. Mahße wie die **Standardabweichung** oder die Varianz einer Variable geben
Auskünft pber die Streuung einr Variable. Es gibt auch andere deskriptive Mahße,
die Aussagen über Zusammenhänge zwischen verschiedener Variablen (sogenannte Zusammenhangsmaße).
Hierzu zählt beispielswese die **Korrelation**.

Häufig kommen deskriptive Statistiken im Rahmen von einer *Explorativen Datenanalyse* (EDA) zum
Einsatz. die EDA steht häufig am Anfang einer meitens komplexere und (häufig) theoriegeleitete
Datenanalyse und wird dazu verwendet die Qualität und Struktur der Daten zu untersuchen.

Im ersten Teil dieses Abschnitts werden einige des gängisten statistischen Parameter, wie Mittelwert,
Median und Standardabweichung beschrieben und wie Sie diese in R berechnen können.

## Voraussetzungen

Dieses Kapitel benutzt `\dplyr\` und `\ggplot\` um Fragen und Antworten über einen Datensatzt in
interkativer Weise zu generieiren.

## Ziele

Das Ziel der EDA ist ein Verstänis über vorliegende Daten zu entwickeln.

Am einfachsten ist es, Fragen als Hilfsmittel zu verwenden, um eine Untersuchung zu steuern.
Fragen lenken die Aufmerksamkeit auf einen bestimmten Teil des Datensatzes und hilft bei der Entscheidung, welche Parameter oder Dieagrame hilfreich sein könnten.


## Dateninformationen

Für den folgenden Abschnitt benötigen Sie den `iris` Datensatz.
Der Datensatz ist Teil von der Basisinstallation von R und wird automaisch (im Hintergruf) geladen.

```{r}
# iris in einer neuen Variable names 'dat' speichern
dat <- iris
```


Benutzen Sie `head()`, um die ersten 5 Zeilen des Datensatzes anzeigen zu lassen.

```{r}
head(dat)
```

Benutzen Sie `str()`, um etwas mehr über die Struktur des Datensatzes zu lernen. 
`str()` steht für *structure*. Der output dieser Funktion zeigt basis Informationen zu den
Datnsatz, wie die Anzahl and Beobachtugen (i.e., obs. für observations) und 
Variablen (i.e., variables). Wie Sie wiesen Beobachtungen bilden die Zeilen in einem Datensatz.
Variablen stehen in den Spalten.

```{r}
str(dat)
```

Wie sie oben sehen können, erlaubt `str()` erste einblicke in den Datensatz. Oben können
Sie einige Informationen zu den Variablen, wie beispielsweise Name (e.g., `Sepal.Length`),
Variablen-Typ (e.g., `num` für numerisch), sowie typische Werte, die diese Variable annehmen
kann (e.g., `5.1 4.9 4.7 4.6`).

Wie sie sehen, beinhaltet der Datensatz 150 Beobachtungen und 5 Variablen, die die Länge und Breite
des Kelch- und des Blütenblattes sowie die Art von 150 Blumen darstellen. Länge und Breite des
Kelch- und Blütenblattes sind numerische Variablen. 
Die Art der Blume ist ein Faktor mit 3 Stufen (i.e., `Factor w/ 3 levels`).

## Lagemaße

### Minimum und Maximum

Minimum und Maximum können mit den Funktionen `min()` und `max()` ermittelt werden:

```{r}
# Min-Wert in Sepal.Length
min(dat$Sepal.Length)
```

```{r}
# Max-Wert in Sepal.Width
max(dat$Sepal.Width)
```

Alternativ, können Sie `range()` (Spannweite) benutzen, um Minima und Maxima zu berechnen:

```{r}
# Min/Max von Sepal.Width
range(dat$Sepal.Width)
```

Beachten Sie, dass `range()` eigentlich ein Vektor ausgubt, das das Minimum und das Maximum (in dieser Reihenfolge) enthält.


### Mittelwert

Der Mittelwert kann mit `mean()` berechnet werden:

```{r}
# Mittelwert von Sepal.Width
mean(dat$Sepal.Width)
```

Bitte beachten Sie, dass sollte eine Variable mindestens einen fehlenden Wert erhalten, sollten Sie `mean(dat$Sepal.Width, na.rm = TRUE)`, um den Mittelwert unter Ausschluss der fehlenden Werte zu berechnen. 
Das Argument `na.rm = TRUE` kann für die meisten in diesem Abschnitt vorgestellten Funktionen verwendet werden, nicht nur für den Mittelwert

### Median

Der Median kann mit Hilfe vonn `median()` berechnet werden:

```{r}
# Mittelwert von Sepal.Width
median(dat$Sepal.Width)
```

## Explorative Datenanalyse

Dabei wird ein besonder Fokus aud folgende Punkte gelegt:

1. Wie können Informationen über die Datenstruktur gewonnen werden?

2. Welche Graphiken eignen sich um erste Informationen über den vorliegenden
Datensatz zu visualisieren?

3. Wie können diese Informationen benutzt werden, um erste Forschungsfragen
zu beantworten? Was muss dabei beachtet werden? (z.B. gibt es fehlende Werte)

Es gibt keine standarisierte Vorgehensweise, um eine EDA durchzuführen. Vielmehr ist EDA ein 
(mehr oder weniger) dynamischer Prozess, in dem man einer vielzahl von Ideen untersucht.
Manche Ideen werden sich weiter entwicklen, während andere nicht weiter verfolgt werden. 
Im Verlauf der Exploration kritalizieren sich informative Aussagen, die **etwas über das vorliegende
Datensatz erzählen**.